臺灣花蓮地方法院民事裁定
111年度消債清字第1號
聲  請  人  
即  債務人  黃湘涵  
代  理  人  黃健弘律師(法扶律師)    
上列當事人因消費者債務清理事件聲請清算，本院裁定如下：
    主    文
聲請人甲○○自民國111年6月7日下午三時起開始清算程序。
本件由司法事務官進行清算程序。
    理    由
一、按「債務人不能清償債務或有不能清償之虞者，得依本條例
    所定更生或清算程序，清理其債務。」、「債務人對於金融
    機構負債務者，在聲請更生或清算前，應向最大債權金融機
    構請求協商債務清償方案，或向其住、居所地之法院或鄉、
    鎮、市、區調解委員會聲請債務清理之調解。」、「協商或
    調解成立者，債務人不得聲請更生或清算。但因不可歸責於
    己之事由，致履行有困難者，不在此限。」、「法院開始清
    算程序之裁定，應載明其年、月、日、時，並即時發生效力
    。」及「法院裁定開始更生或清算程序後，得命司法事務官
    進行更生或清算程序」消費者債務清理條例（下稱消債條例
    ）第3條、第42條第1項、第151條第1項、第7項、第83條第1
    項及第16條第1項前段分別定有明文。末按消債條例第151條
    第5項但書（即現行法第151條第7項但書）規定「因不可歸
    責於己之事由，致履行顯有重大困難」，並未附加「不可預
    見」之要件，亦即該事由並不以債務人「不可預見」為必要
    。該項但書規定情形，僅須於法院就更生或清算之聲請為裁
    判時存在即可，不以協商成立後始發生者為限，並與債務人
    於協商時能否預見無關。債務人於協商時縱未詳加思考、正
    確判斷，或可預見將來履行可能有重大困難而仍冒然簽約成
    立協商，亦不能據此即認其履行顯有重大困難係可歸責於債
    務人（司法院98年第1期民事業務研究會第24號司法院民事
    廳消費者債務清理條例法律問題研審小組意見參照）。
二、聲請意旨略以：聲請人原任職於空軍第五修護補給大隊，每
    月薪資約新臺幣（下同）37,000餘元，前曾於民國95年間與
    最大債權銀行臺灣土地銀行股份有限公司（下稱土地銀行）
    成立協商，約定聲請人每月還款約33,000元。惟聲請人於協
    商成立後，薪資扣除償還金額即不敷生活所需，只能陸續向
    親友周轉生活費用，勉力清償至97年間，實無力為繼而毀諾
    ，實有不可歸責於己之事由，致履行原協商方案有重大困難
    之情事。嗣聲請人向本院聲請債務清理調解未成立，且聲請
    人並未經法院裁定開始更生程序或許可和解或宣告破產，爰
    聲請清算等語。
三、得心證之理由：
  ㈠按「消債條例所稱消費者，指5年內未從事營業活動或從事小
    規模營業活動之自然人。前項小規模營業指營業額平均每月
    200,000元以下者。」、「消債條例第2條第1項所稱之營業
    活動，係指反覆從事銷售貨物、提供勞務或其他相類行為，
    以獲取代價之社會活動；債務人為公司或其他營利法人之負
    責人，無論是否受有薪資，均視為自己從事營業活動。其營
    業額依該公司或其他營利法人之營業額定之。」，消債條例
    第2條第1、2項及消債條例施行細則第3條分別定有明文。經
    查，聲請人主張其自民國108年11月起迄今於Facebook販售
    西點麵包，實際營業額、成本及盈餘不固定，平均每月盈餘
    為1,538元等情，有聲請人提出之財產及收入狀況說明書、
    自行製作之附表及訂購品項之對話等件影本附卷足參（見本
    院卷第15-17、185-186、199-359頁），是聲請人每月平均
    營業額並未超過200,000元，故屬從事小規模營業活動之自
    然人，揆諸上揭說明，聲請人自屬消債條例第2條所稱之消
    費者，先予敘明。
　㈡聲請人於協商成立後，有債務清理條例第151條第7項但書「
    因不可歸責於己之事由，致履行有困難」之情形：
    聲請人前依債務清理條例第151條第1項規定，曾於95年間向
    土地銀行請求協商債務清償方案，約定每月還款33,000元，
    惟其當時月薪約37,000餘元，只能向親友周轉生活費，勉力
    清償至97年間，實無力為繼而毀諾等情，業據提出財團法人
    金融聯合徵信中心查詢當事人綜合信用報告回覆書附卷可憑
    （見本院110年度司消債調字第127號卷【下稱系爭調解卷】
    第31-35頁）可憑。足認聲請人於協商成立後，確因薪資扣
    除償還金額，而不敷生活所需，揆諸上揭一之說明，聲請人
    未依約履行協商條件，自屬債務清理條例第151條第7項但書
    所定不可歸責之情形，仍得聲請清算。
  ㈢聲請人聲請清算有理由。
　⒈經查，聲請人因不能清償債務，於110年11月9日向本院聲請
    債務清理前置調解，最大債權銀行遠東國際商業銀行股份有
    限公司（下稱遠東商銀）提供以對外債權本金1,015,433元
    分180期、利率0%、每月清償5,642元之還款方案，惟聲請人
    現無固定工作收入，且尚有第一金融資產管理股份有限公司
    之債務未納入，而未能成立等情，有聲請人之消費者債清理
    法院前置調解聲請狀、財產及收入狀況說明書、債權人清冊
    、財團法人金融聯合徵信中心查詢當事人綜合信用報告回覆
    書、遠東商銀民事陳報狀、聲請人民事聲請狀、本院110年
    度司消債調字第127號調解不成立證明書等件在卷可稽（見
    系爭調解卷第11-35頁、第127-135頁、本院卷第31-32頁）
    ，是聲請人業經前置調解程序而未能與相對人成立調解，而
    為本件清算之聲請，合於上揭規定，先予敘明。
  ⒉聲請人對債權人之債務金額為3,776,414元。
    經查，聲請人於110年11月9日聲請前置調解時，自陳其債務
    總金額為1,942,592元。經函債權人陳報對本件聲請人之債
    權，所陳報債權現況如下：台北富邦商業銀行股份有限公司
    為677,116元、臺灣土地銀行為62,049元、兆豐國際商業銀
    行股份有限公司為449,318元、第一金融資產管理股份有限
    公司為240,731元、遠東國際商業銀行股份有限公司為598,0
    99元、乙○（台灣）商業銀行股份有限公司為833,574元、聯
    邦商業銀行股份有限公司為199,342元、玉山商業銀行股份
    有限公司為560,809元、日盛國際商業銀行股份有限公司為2
    98,165元，合計3,919,203元（見系爭調解卷第77-95頁、第
    105-123頁、第127-131頁），與聲請人陳報債權金額有別，
    茲以債權銀行上揭陳報之債權金額為準，是聲請人對債權人
    之債務金額為3,776,414元。另聲請人尚積欠向勞工保險局
    所申辦之勞工紓困貸款，惟經勞工保險局函覆，此筆為不免
    責債權，於前置調解、更生方案所定清償期間屆滿後或清算
    程序免責裁定確定後，聲請人仍應負清償責任，勞工保險局
    亦得依勞工保險條例第29條第5項規定，就未受償之紓困貸
    款本息於債務人或其受益人請領保險給付時逕為扣減，爰不
    列入清算債權（見系爭調解卷第97-99頁），附此敘明。
  ⒊聲請人有不能清償債務之情形：
    ①聲請人陳報其現無固定工作收入，於聲請清算前兩年之收
      入為93,464元、自108年11月迄今於Facebook販售西點麵
      包之每月盈餘約1,538元及每月領有花蓮縣政府身障補助3
      ,772元，名下有郵局存款4,196元、元大銀行存款3,179元
      、保單價值準備金66,850元，及一部2005年份無殘值之車
      輛等情，業據聲請人提出財產及收入狀況說明書、全國財
      產稅總歸戶財產查詢清單、108及109年度綜合所得稅各類
      所得資料清單、中華郵政存簿儲金簿影本、元大銀行存款
      存摺影本等在卷為憑（見系爭調解卷第37-39頁、本院卷
      第15-17頁、第61頁、第79-109頁、第181-193頁），已堪
      認定。
    ②查聲請人陳明每月必要生活費用依衛生福利部公告之110年
      度臺灣省每人每月生活之最低生活費13,288元之1.2倍即1
      5,946元計算，及須負擔2名未成年子女扶養費4,000元，
      雖未明列各項支出之數額、原因及種類，亦未就上開支出
      提出相關單據，惟本院審酌聲請人之經濟狀況、家庭親屬
      狀況及目前社會經濟消費常情，認聲請人所主張負擔上開
      必要支出費用額度內，未逾一般人生活程度，尚屬合理，
      爰認定聲請人每月必要支出費用為19,946元（計算式：15
      ,946＋4,000＝19,946）。
    ③綜上，聲請人名下資產確不足以清償全部債務，且聲請人
      每月可處分所得僅9,204元（計算式：93,46424(月)＋1,5
      38＋3,772＝9,204，元以下四捨五入），扣除上開必要支出
      後，已入不敷出，更遑論有剩下餘額去清償其所負擔債務
      ，足認以聲請人確已不能清償債務。本院審酌聲請人之收
      入財產、勞力及生活費用支出等狀況，認聲請人之經濟狀
      況已有不能清償債務之情事，而有藉助清算制度調整其與
      債權人間之權利義務關係而重建其經濟生活之必要，自應
      許聲請人得藉由清算程序清理債務。
四、綜上所述，聲請人係一般消費者，亦曾踐行前置調解程序而
    調解不成立，且綜合聲請人之收入財產及必要生活支出之情
    形，確已達不能清償債務之程度。此外，聲請人無消債條例
    第6條第3項、第8條或第82條第2項所定駁回清算聲請之事由
    存在。從而，聲請人聲請本件清算，應屬有據，爰依首揭規
    定命司法事務官進行本件清算程序，並裁定如主文所示。
中    華    民    國   111    年    6     月    7     日
                  民事第一庭  法  官  李立青
以上正本係照原本作成。
本裁定不得抗告。                                       
中　　華　　民　　國　　111 　年　　6 　　月　　7 　　日
                              書記官  洪美雪